臺灣臺北地方法院刑事判決　　　九十五年度訴緝字第二○四號
公　訴　人　臺灣臺北地方法院檢察署檢察官
被　　　告　丙○○
上列被告因偽造文書案件，經檢察官提起公訴（九十五年度偵緝
字第五○號），本院判決如下：
    主  文
丙○○共同行使偽造私文書，足以生損害於他人，累犯，處有期
徒刑陸月，如易科罰金，以銀元佰元即新臺幣玖佰元折算壹日
。偽造如附表所示乙○○之署押共捌枚均沒收之。
    事  實
一、丙○○於民國九十年間因犯竊盜罪，經臺灣桃園地方法院以
    九十一年度易字第四二八號判處有期徒刑六月，於九十二年
    十一月十四日執行完畢，猶不知悔改，明知年約三十餘歲，
    真實姓名年籍不詳，綽號「阿志」之男子所交付之乙○○中
    華民國國民身分證（下稱身分證）及全民健康保險ＩＣ卡（
    下稱健保ＩＣ卡）影本各一張，係屬變造（起訴書誤繕為偽
    造），仍與之基於共同行使偽造私文書、行使變造特種文書
    、意圖為自己不法所有之犯意聯絡，受「阿志」之委託，持
    其所交付之上開變造身分證及健保ＩＣ卡影本，於九十四年
    九月二十三日某時許，至址設臺北市萬華區○○○路三十六
    號一樓四十室之國際機場行動通訊行，佯以乙○○係其姪兒
    ，而以乙○○名義申請行動電話門號，並在遠傳電信股份有
    限公司（下稱遠傳公司）第三代行動電話服務申請書（一式
    四聯，採複寫形式）上申請者簽名欄內偽簽乙○○之簽名（
    偽造之署押詳如附表所示），且提供該變造之身分證影本黏
    貼於前揭申請書上，再將偽造完成後之行動電話服務申請書
    連同變造之乙○○健保ＩＣ卡影本持向該通訊行負責人甲○○行使，用以向遠傳公司申請行動電話門號，並使甲○○及
    遠傳公司承辦人員均陷於錯誤，而交付門號0000000
    000號行動電話用戶識別卡（ＳＩＭ卡）一枚，及ＮＯＫ
    ＩＡ廠牌七二○○型之行動電話一支（價值約新臺幣（下同
    ）三千九百元）等財物，丙○○再將之交付「阿志」，足以
    生損害於戶政機關對戶籍管理、中央健康保險局對於健保Ｉ
    Ｃ卡管理、甲○○即國際機場行動通訊行、遠傳公司對於行
    動電話申辦業務之正確性及乙○○本人。嗣乙○○接獲遠傳
    公司電信費帳單，發覺遭人冒名申請行動電話，而報警處理
    ，為警循線查知上情。
二、案經乙○○訴由臺北市政府警察局萬華分局報請臺灣臺北地
    方法院檢察署檢察官偵查起訴。
    理  由
壹、證據能力方面：
    按被告以外之人於偵查中向檢察官所為之陳述，除顯有不可
    信之情況者外，得為證據，刑事訴訟法第一百五十九條之一
    第二項定有明文。證人即告訴人乙○○於偵查中之證詞，經
    具結在卷，有結文附卷可稽（見臺灣臺北地方法院檢察署九
    十五年度偵緝字第五○號偵查卷第二十九頁），足資擔保應
    無設詞誣陷被告之疑，且被告於審判程序對於其證詞之證據
    能力並未爭執，亦未聲請傳喚，顯已放棄詰問權之行使，復
    無顯不可信之情況，揆諸前揭規定，其於偵查中所為之證述
    自有證據能力。
貳、實體方面：
一、訊據被告丙○○固坦承於上揭時、地以告訴人乙○○名義申
    請行動電話門號，惟矢口否認有何行使偽造私文書、行使變
    造特種文書、詐欺取財之犯行，辯稱：乙○○之身分證及健
    保ＩＣ卡影本係綽號「阿志」之人所交付，委託伊代為申請
    行動電話門號，伊不知該等證件係變造，行動電話服務申請
    書上乙○○之基本資料及簽名均係店家所填寫云云。經查：
  (一)前揭犯罪事實，業據：
    1.證人即國際機場行動通訊行負責人甲○○於本院審理時結
      證：被告以前來過我店裡買過一、二次行動電話，九十四
      年九月二十三日被告到我店裡表示他姪子乙○○要申辦行
      動電話加門號使用，但乙○○在當兵無法外出，因為當時
      被告有提出乙○○之身分證、健保ＩＣ卡，及被告自己之
      身分證，並書立切結書，所以我才讓被告申辦，行動電話
      服務申請書上乙○○之基本資料，是我請隔壁通訊行老闆
      幫忙填寫及核對，但行動電話服務申請書上乙○○之簽名
      ，係被告自己簽署，當天被告所申辦之門號為00000
      00000號，並搭配一支價值約三千九百元之ＮＯＫＩ
      Ａ廠牌七二○○型行動電話等語明確（見本院卷第一○一
      頁反面至第一○三頁）。
    2.證人即告訴人乙○○於偵查中指證：門號0000000
      000號之行動電話並非我所申請，我也沒有委請被告幫
      我申辦，我的身分證或健保卡並未遺失，但我曾經在士林
      的通訊行申辦行動電話時，留下身分證及健保ＩＣ卡影本
      ，有人曾拿我的身分證影本去犯案，我至臺中地檢署開過
      庭等語甚詳（見同上第五○號偵查卷第二十八頁）。
    3.並有行動電話服務申請書、未聲請遠傳門號申請書在卷可
      稽（見臺灣臺北地方法院檢察署九十四年度偵字第二三一
      ○九號偵查卷第十六頁、第十九頁）。
    4.經本院以肉眼比對卷附告訴人提出之身分證正反面影本（
      見臺灣臺北地方法院檢察署九十四年度偵字第二三一○九
      號偵查卷第十八頁），與行動電話服務申請書上所黏貼之
      乙○○身分證正反面影本（見同上第二三一○九號偵查卷
      第十六頁）結果，除前者職業欄填載學生，役別欄記載常
      兵備役，與後者職業欄及役別欄均屬空白顯不相符外，二
      者其餘部分均相同。再觀諸卷附告訴人提出之健保ＩＣ卡
      影本（見同上第二三一○九號偵查卷第十八頁），該健保
      ＩＣ卡號碼為000000000000，與行動電話服
      務申請書上第二證件健保ＩＣ卡號碼欄所載000000
      000000相異，足見被告於案發時持以申辦行動電話
      之乙○○身分證及健保ＩＣ卡影本均屬變造。
    5.綜上，足證門號0000000000號之行動電話確係
      被告於上揭時、地，持變造之乙○○身分證及健保卡影本
      ，在行動電話服務申請書上偽簽乙○○之簽名，冒用告訴
      人之名義所申辦無訛。
  (二)被告固辯稱：伊不知該等證件係變造云云。惟被告於本院審
    理時自承：「阿志」當時將乙○○之身分證及健保ＩＣ卡影
    本交給我，跟我說我與通訊行的老闆熟識，所以讓我辦，上
    開證件上照片之人並非「阿志」，我也沒有問該等證件之來
    源等語（見本院卷第九十頁反面）。衡情若「阿志」所交付
    之乙○○身分證及健保ＩＣ卡影本係屬真正，「阿志」大可
    持該等證件親赴通訊行申辦行動電話門號，何需刻意將之交
    由與通訊行熟識之被告辦理，如此迂迴？又被告若非明知上
    開證件影本係屬變造，何需向證人甲○○謊稱乙○○為其姪
    兒？豈有見上開證件影本照片上之人並非「阿志」，而對於
    該等證件之來源未加質疑，亦未要求「阿志」提出該等證件
    原本加以查證之理？是被告辯稱不知情云云，要屬卸責之詞
    ，委無可採。
  (三)綜上所述，被告上開所辯，不足採信。本案事證明確，被告
    行使偽造私文書、行使變造特種文書、詐欺取財犯行均堪認
    定，應予依法論科。
  (四)至於證人甲○○於本院審理時證稱：被告於案發時係持乙○○之身分證及健保卡正本申辦行動電話門號，申請行動電話
    門號一定要證件正本等語（見本院卷第一○一頁反面、第一
    ○二頁反面），然此為被告所否認。經本院質之證人甲○○
    以：當時被告係持乙○○健保紙卡或健保ＩＣ卡，則答稱：
    忘記了（見本院卷第一○二頁反面），是證人甲○○對於被
    告於案發時係持乙○○之身分證及健保卡正本申辦行動電話
    門號一節能否清楚記憶，其記憶是否正確無誤，已非無疑。
    再參以證人甲○○於同日證稱：浮辦門號會被罰六千元等語
    （見本院卷第一○一頁反面），復徵之被告特地前往甲○○
    所開設之國際機場行動通訊行辦理行動電話門號，無非希冀
    與之相識之證人甲○○能夠通融以證件影本申辦行動電話門
    號，是證人甲○○應係唯恐浮辦門號遭發覺而未敢吐露實情
    。綜上，證人甲○○就被告於案發時係持乙○○之身分證及
    健保卡正本申辦行動電話門號此部分證言，尚不足採，惟仍
    無礙於被告上開犯行之認定，併此敘明。
二、論罪科刑：
  (一)被告行為後，刑法部分條文業於九十四年一月七日修正，同
    年二月二日公布，並於九十五年七月一日施行，修正後即現
    行刑法第二條第一項規定：「行為後法律有變更者，適用行
    為時之法律，但行為後之法律有利於行為人者，適用最有利
    於行為人之法律。」上開規定乃與刑法第一條罪刑法定主義
    契合，而貫徹法律禁止溯及既往原則，係規範行為後法律變
    更所生新舊法律比較適用之準據法，是刑法第二條本身雖經
    修正，但刑法第二條既屬適用法律之準據法，本身尚無比較
    新舊法之問題，應一律適用裁判時即修正後刑法第二條規定
    以決定適用之刑罰法律，合先敘明。而有關新舊法之比較，
    應就罪刑有關之共犯、連續犯、牽連犯加重等暨其他法定加
    減原因（如身分加減）與加減例等一切情形，綜其全部罪刑
    之結果而為比較（最高法院九十五年第八次刑事庭會議決議
    參照）。經查：
    1.刑法第二百十六條、第二百十二條行使變造特種文書罪，
      法定刑為一年以下有期徒刑、拘役或三百元以下罰金；刑
      法第三百三十九條第一項詐欺取財罪，法定刑為五年以下
      有期徒刑、拘役或科或併科一千元以下罰金。而修正後刑
      法施行法增訂第一條之一規定：「中華民國九十四年一月
      七日刑法修正施行後，刑法分則編所定罰金之貨幣單位為
      新臺幣。九十四年一月七日刑法修正時，刑法分則編未修
      正之條文定有罰金者，自九十四年一月七日刑法修正施行
      後，就其所定數額提高為三十倍。但七十二年六月二十六
      日至九十四年一月七日新增或修正之條文，就其所定數額
      提高為三倍。」比較修正後刑法施行法第一條之一第二項
      與罰金罰鍰提高標準條例第一條，因對於上開行使變造特
      種文書罪、詐欺取財罪之最高額度規定均屬相同，並非刑
      罰法令之變更，無刑法第二條第一項比較新舊法之適用，
      應適用裁判時之刑法施行法第一條之一（最高法院九十五
      年度第二十一次刑事庭會議決議參照）。另刑法第三十三
      條第五款修正為：「主刑之種類如下：五、罰金：新臺幣
      一千元以上，以百元計算之」，是依修正後之法律，刑法
      第二百十六條、第二百十二條行使變造特種文書罪、刑法
      第三百三十九條第一項詐欺取財罪所得科處之罰金刑最高
      分別為新臺幣九千元、三萬元，最低則均為新臺幣一千元
      ，與被告行為時之罰金罰鍰提高標準條例第一條前段規定
      之提高倍數十倍及修正前刑法第三十三條第五款規定之罰
      金最低額銀元一元即新臺幣三元相比較，新舊法關於前開
      行使變造特種文書罪、詐欺取財罪所得科處之罰金刑最高
      額並無不同規定，然新法將前揭行使變造特種文書罪、詐
      欺取財罪罰金刑之最低額提高為新臺幣一千元；因此，比
      較上述修正前、後之刑罰法律，自以被告行為時關於刑法
      第三十三條第五款規定科處罰金刑之法律較為有利。
    2.關於易科罰金之折算標準，除刑法第四十一條第一項有所
      修正外，罰金罰鍰提高標準條例於九十五年四月二十八日
      修正，並自同年七月一日起生效施行。修正前刑法第四十
      一條第一項前段規定：「犯最重本刑為五年以下有期徒刑
      以下之刑之罪，而受六個月以下有期徒刑或拘役之宣告，
      因身體、教育、職業、家庭之關係或其他正當事由，執行
      顯有困難者，得以一元以上三元以下折算一日，易科罰金
      。」，再依據修正前罰金罰鍰提高標準條例第二條：「依
      刑法第四十一條易科罰金或第四十二條第二項易服勞役者
      ，均就其原定數額提高為一百倍折算一日；法律所定罰金
      數額未依本條例提高倍數，或其處罰法條無罰金刑之規定
      者，亦同。」之規定，被告行為時之易科罰金折算標準，
      應以銀元一百元、二百元、三百元折算一日，經折算為新
      臺幣後，應以新臺幣三百元、六百元、九百元折算一日。
      惟九十五年七月一日施行之刑法第四十一條第一項前段規
      定修正為：「犯最重本刑為五年以下有期徒刑以下之罪，
      而受六個月以下有期徒刑或拘役之宣告者，得以新臺幣一
      千元、二千元或三千元折算一日，易科罰金。」，另新修
      正之罰金罰鍰提高標準條例則刪除原本第二條之規定。是
      以比較新舊法結果，自以舊法所定之易科罰金折算標準有
      利於被告，故應適用修正前刑法第四十一條第一項前段，
      及修正前罰金罰鍰提高標準條例第二條之規定，對被告較
      為有利。
    3.綜上各條文修正前、後之比較，自應適用被告行為時之法
      律，對被告較為有利。
    4.關於共同正犯之規定，修正前刑法第二十八條係規定：「
      二人以上共同實施犯罪之行為者，皆為正犯」，修正後刑
      法第二十八條則規定：「二人以上共同實行犯罪之行為者
      ，皆為正犯」，於本案犯罪事實，被告與真實姓名年籍不
      詳綽號「阿志」之成年男子間，不論依新舊法均構成共同
      正犯，是無新舊法比較之問題，自應逕行適用裁判時法。
    5.修正後刑法第五十五條規定：「一行為而觸犯數罪名者，
      從一重處斷，但不得科以較輕罪名所定最輕本刑以下之刑
      。」，此但書科刑之限制，為想像競合犯法理之明文化，
      非屬法律之變更，自無比較新舊法之問題。
    6.關於累犯之規定，修正前刑法第四十七條規定「受有期徒
      刑之執行完畢，或受無期徒刑或有期徒刑一部之執行而赦
      免後，五年以內再犯有期徒刑以上之罪者，為累犯，加重
      本刑至二分之一」，而修正後刑法第四十七條第一項則規
      定「受徒刑之執行完畢，或一部之執行而赦免後，五年以
      內故意再犯有期徒刑以上之罪者，為累犯，加重本刑至二
      分之一」，被告於本案係故意犯罪，無論適用新法或舊法
      ，均應論以累犯，自無新舊法比較之問題。
  (二)按身分證、健保ＩＣ卡均屬於品行能力服務相類證書之一種
    ，為刑法第二百十二條之特種文書。又行使影本，作用與原
    本相同，變造文書後，持以行使其影本，仍應論以行使變造
    文書罪（最高法院七十年臺上字第一一○七號判例參照）。
    被告行使變造之乙○○身分證、健保ＩＣ卡影本，冒名申請
    行動電話門號，使甲○○即國際機場行動通訊行、遠傳公司
    承辦人員均陷於錯誤而交付門號0000000000之行
    動電話用戶識別卡（ＳＩＭ卡）及行動電話等財物，自足生
    損害於戶政機關對戶籍管理、中央健康保險局對於健保ＩＣ
    卡管理、甲○○即國際機場行動通訊行、遠傳公司對於行動
    電話申辦業務之正確性及乙○○本人。核被告所為，係犯刑
    法第二百十六條、第二百十條行使偽造私文書罪、刑法第二
    百十六條、第二百十二條行使變造特種文書罪、刑法第三百
    三十九條第一項詐欺取財罪。被告偽造如附表所示之署押係
    偽造私文書之部分行為，為偽造私文書罪所吸收；而偽造私
    文書後復持以行使，其偽造私文書之低度行為則為行使偽造
    私文書之高度行為所吸收，均不另論罪。被告與「阿志」間
    ，就上開犯行有犯意聯絡，並推由被告下手實施，應以共同
    正犯論。被告以一行為，同時行使偽造私文書、行使變造特
    種文書及詐欺取財，係屬想像競合犯，應從重之行使偽造私
    文書處斷。被告於九十年間因犯竊盜罪，經臺灣桃園地方法
    院以九十一年度易字第四二八號判處有期徒刑六月，於九十
    二年十一月十四日執行完畢，有臺灣高等法院被告前案紀錄
    表附卷可按（見本院卷第二頁至第十一頁），其前受徒刑之
    執行完畢，五年以內故意再犯本案有期徒刑以上之罪，為累
    犯，應依刑法第四十七條第一項之規定加重其刑。爰審酌被
    告不思以正途取財，竟以變造之身分證、健保ＩＣ卡影本，
    冒名申請行動電話門號以詐取財物，所為損害公眾及他人非
    輕，且經本院多次傳喚不到，拘提未果，經二次通緝始到案
    ，犯後未坦承全部犯行，難認有悔意，兼衡其品行、智識程
    度、生活狀況、詐得財物之價值等一切情狀，量處如主文所
    示之刑，並諭知易科罰金之折算標準。又遠傳公司第三代行
    動電話服務申請書雖未扣案，然無積極證據證明業已滅失，
    其上如附表所示偽造之乙○○署押共八枚，不問是否屬於被
    告所有，仍應依刑法第二百十九條規定宣告沒收之。
、至公訴意旨另以：被告基於變造特種文書之犯意，於九十四
    年九月二十三日前之某日時，變造（起訴書誤載為偽造）乙○○之身分證及健保ＩＣ卡，因認被告另涉犯刑法第二百十
    二條變造特種文書罪嫌云云。惟按偽造特種文書與行使本屬
    兩罪，如對偽造行為並未參與實施，縱事後知其偽造而行使
    ，亦祇負行使責任，不應兼論偽造（最高法院五十一年臺上
    字第八七四號判例參照）。訊據被告堅決否認有何變造特種
    文書犯行，且本案並無任何積極證據足認被告參與變造乙○○之身分證及健保ＩＣ卡之犯行，自無從以變造特種文書罪
    相繩，惟公訴人認此部分與前開行使變造私文書論處罪刑部
    分屬吸收關係，本院爰不另為無罪之諭知。
肆、臺灣高雄地方法院檢察署檢察官九十五年度偵字第一三九四
    七號移送併辦意旨書略以：被告與簡志豪共同基於為自己不
    法所有之犯意聯絡，於九十四年九月十八日下午一時三十六
    分許，以雅虎奇摩拍賣網站帳號lindal82801@pchome.com.t
    w 刊登拍賣ＮＯＫＩＡ廠牌六一○一型手機訊息，適有顏銘
    樹上網發現該拍賣訊息而出價競標，被告與簡志豪即於同日
    下午三時二十九分許以電子郵件向顏銘樹佯稱已得標，要求
    顏銘樹於二日內匯款四千八百五十元至簡志豪所有遠東國際
    商業銀行帳戶（帳號：00000000000000號）
    內，並留下被告所申請之手機門號0000000000為
    聯絡電話，致顏銘樹不疑有他而陷於錯誤，旋於翌日上午九
    時許，在其位於高雄市左營區○○○路三二○號五樓住處，
    以電腦綱路匯款四千八百五十元至簡志豪上開帳戶內，嗣因
    遲未收到貨物，始知受騙。因認被告涉犯刑法第三百三十九
    條第一項詐欺取財罪嫌，而與本案具有連續犯之裁判上一罪
    關係云云；另臺灣臺中檢察署檢察官九十六年度偵緝字第三
    一五號移送併辦意旨書略以：被告可預見出賣自己電話供他
    人使用，其電話將可能淪為他人用以行詐欺犯罪之工具，仍
    基於縱使有他人持其請領之行動電話門號以詐欺取財，亦不
    違背其本意之幫助詐欺之犯意，於九十四年九月間，在臺北
    縣三重市重新橋下之市場，以一千二百元之代價，將其所申
    辦之和信電信公司0000000000號行動電話門號提
    供予詐欺集團使用，該詐欺集團取得上開電話後，遂於同年
    九月間，在雅虎奇摩拍賣網站上刊登拍賣手機之訊息，適有
    簡秀樺上網發現該拍賣訊息而出價競標，該詐欺集團成員遂
    以電子郵件向簡秀樺佯稱已得標，要求簡秀樺匯款四千二百
    元至簡志豪所有之遠東國際商業銀行北市民權分行帳戶內，
    並留下被告所申請前揭0000000000門號為聯絡電
    話，致簡秀樺不疑有他而陷於錯誤，於九十四年九月十九日
    下午一時三十二分許，至臺中市○○區○○路三段六十四號
    中國信託銀行之提款機，匯款四千二百元至簡志豪帳戶內。
    嗣因遲未收到貨物，始知受騙。因認被告涉犯刑法第三十條
    第一項、第三百三十九條第一項幫助詐欺取財罪嫌，而與本
    案具有連續犯之裁判上一罪關係云云。惟被告否認上開犯行
    ，且併案部分詐欺取財犯行之手法，與被告所涉上開詐欺取
    財犯行之手法迥異，顯難認係自始均在被告一個預定犯罪計
    劃以內，出於主觀上始終同一犯意所為，應無連續犯關係可
    言，自無從併予審理，應退由檢察官，另為適法之處理。
據上論斷，應依刑事訴訟法第二百九十九條第一項前段，刑法第
二條第一項前段、第二十八條、第二百十六條、第二百十條、第
二百十二條、第三百三十九條第一項、第五十五條、第四十七條
第一項，修正前刑法第四十一條第一項前段，刑法施行法第一條
之一第一項、第二項前段，修正前罰金罰鍰提高標準條例第二條
，現行法規所定貨幣單位折算新臺幣條例第二條，判決如主文。
本案經檢察官戴文亮到庭執行職務
中　　華　　民　　國　九十六　年 　 三  　月  二十一  日
　　                      臺灣臺北地方法院刑事第十四庭
                              審判長法  官  宋松璟
                                    法  官  劉煌基
                                    法  官  孫萍萍
以上正本證明與原本無異。
如不服本判決應於送達後十日內向本院提出上訴狀。
                                    書記官  劉麗英
中　　華　　民　　國　九十六　年 　 三  　月  二十一  日
附表：
 ┌────────────┬──────┬──────────┐
 │    文   書   名   稱   │  欄    位  │  應沒收偽造之署押  │
 ├────────────┼──────┼──────────┤
 │ 遠傳公司第三代行動電話 │申請者簽名欄│ 乙○○之署押共八枚 │
 │ 服務申請書（一式四聯， │（兩處）    │                    │
 │ 採複寫形式）           │            │                    │
 └────────────┴──────┴──────────┘
附錄本案論罪科刑法條全文：
刑法第二百十條
偽造、變造私文書，足以生損害於公眾或他人者，處五年以下有
期徒刑。
刑法第二百十二條
偽造、變造護照、旅券、免許證、特許證及關於品行、能力服務
或其他相類之證書、介紹書，足以生損害於公眾或他人者，處一
年以下有期徒刑、拘役或三百元以下罰金。
刑法第二百十六條
行使第二百十條至第二百十五條之文書者，依偽造、變造文書或
登載不實事項或使登載不實事項之規定處斷。
刑法第三百三十九條
意圖為自己或第三人不法之所有，以詐術使人將本人或第三人之
物交付者，處五年以下有期徒刑、拘役或科或併科一千元以下罰
金。
以前項方法得財產上不法之利益或使第三人得之者，亦同。
前二項之未遂犯罰之。
